【裁判字號】    98,訴,733
【裁判日期】    980911
【裁判案由】    常業重利
【裁判全文】
臺灣高雄地方法院刑事判決               98年度訴字第733號
公  訴  人  臺灣高雄地方法院檢察署檢察官
被      告  戊○○
選任辯護人  邱基峻律師
            張競文律師
上列被告因常業重利案件，經檢察官提起公訴（96年度偵字第33
247 號、97年度偵字第33794 號），本院合議庭裁定由受命法官
獨任進行簡式審判程序，判決如下：
    主  文
戊○○犯常業重利罪，處有期徒刑陸月，如易科罰金，以銀元
佰元即新臺幣玖佰元折算壹日，減為有期徒刑月，如易科罰金
，以銀元佰元即新臺幣玖佰元折算壹日，緩刑貳年，並應向國
庫支付新臺幣陸萬元。
    事  實
一、戊○○意圖營利而基於常業重利之犯意，自民國91年12月間
    某日起至92年9 月間某日止，以發送廣告傳單或透過朋友、
    旅社及中古車商之介紹等方式，吸引情況急迫、經濟困窘而
    需舉債應急之丁○○、己○○、丙○○、乙○○、王建倫等
    人於下列時、地，持其所有信用卡前來刷卡借款，戊○○隨
    將刷卡金額預先扣除利息後之現金借予上開借款人，而取得
    與原本顯不相當之重利，並以之為常業，至刷卡金額則由各
    借款人繳納予發卡銀行。其借款時間、地點、對象、金額及
    取得與原本顯不相當之利息均分述如下：
  (一)丁○○因久病長期失業，且急需現金替子女繳納學費，遂經
    人介紹向戊○○借款，經戊○○查詢丁○○所有卡號000000
    0000000000 號之信用卡信用額度後，先後於：
    91年12月6 日，以丁○○上開信用卡刷卡新臺幣（下同）
      10,500元，經預扣1,500 元利息後，而實際借款9,000 元
      予丁○○，而取得月息14分之與原本顯不相當之重利（因
      信用卡每月結算1 次，故戊○○預扣之利息為刷卡金額之
      14％，即月息14分，換算為年息168 分）。
    91年12月12日，以丁○○上開信用卡刷卡10,800元，經預
      扣1,800 元利息後，而實際借款9,000 元予丁○○，而取
      得月息16.7分之與原本顯不相當之重利（戊○○預扣之利
      息為刷卡金額之16.7％，即月息16.7分，換算為年息約20
      0 分）。
    91年12月16日，因丁○○上開信用卡信用額度不足，乃刷
      卡8,400 元，經預扣1,400 元利息後，而實際借款7,000
      元予丁○○，而取得月息16.7分之與原本顯不相當之重利
      （戊○○預扣之利息為刷卡金額之16.7％，即月息16.7分
      ，換算為年息約200 分）。
  (二)己○○因購買二手汽車，急需現款支付頭期款不足額4 萬元
    ，乃經車商介紹，於91年12月18日前往高雄市○○路某處戊○○之營業處所，由己○○以其所有之0000000000000000號
    、0000000000000000號信用卡，分別刷卡24,000元與20,000
    元，共計44,000元，經戊○○預扣利息4,000 元，而實際借
    款4 萬元予己○○充作積欠車商之剩餘頭期款，而取得月息
    10分之與原本顯不相當之重利（戊○○預扣之利息為刷卡金
    額之9 ％，即月息9 分，換算為年息108 分）。
  (三)丙○○因急需現金應急，乃於91年12月26日向戊○○表示欲
    借款1 萬元，戊○○則以丙○○所有之0000000000000000號
    信用卡刷卡10,000元，經預扣1,000 元利息後，而實際借款
    9,000 元予丙○○，而取得月息10分之與原本顯不相當之重
    利（戊○○預扣之利息為刷卡金額之10％，即月息10分，換
    算為年息約120 分）。
  (四)乙○○因急需現金借予他人，遂於92年1 月31日經該友人之
    介紹向戊○○借款，戊○○遂以乙○○所有之000000000000
    0000號信用卡刷卡50,000元，經預扣5,000 元利息後，而實
    際借款45,000元予乙○○，而取得月息10分之與原本顯不相
    當之重利（戊○○預扣之利息為刷卡金額之10％，即月息10
    分，換算為年息約120 分）。
  (五)甲○○因投宿旅社急需現款給付額外資費及旅費，經旅館人
    員介紹，於92年9 月10日、11日，以甲○○所有之00000000
    00000000號信用卡，透過戊○○先後刷卡10,000元與1,750
    元，戊○○則將扣除利息之借款本金，交付於旅社人員充作
    甲○○給付之相關資費及旅費，並從中取得與原本顯不相當
    之重利。
二、案經法務部調查局高雄市調查處報請臺灣高雄地方法院檢察
    署檢察官偵查起訴。
    理  由
一、本件被告戊○○所犯為死刑、無期徒刑或最輕本刑為3 年以
    上有期徒刑以外之罪，其於準備程序中就被訴事實為有罪之
    陳述，經法官告知簡式審判程序之旨，並聽取公訴人及被告
    之意見後，依刑事訴訟法第273 條之1 第1 項規定，裁定由
    受命法官獨任進行簡式審判程序。
二、上開犯罪事實，業據被告於本院審理時坦承不諱，核與證人
    丁○○、己○○、丙○○、乙○○、甲○○於警詢、偵查中
    之證述相符，並有招攬宣傳單1 份、紅陽科技公司e`safe代
    收金流服務消費證明單客戶存根7 紙，甲○○交易明細表1
    張及法務部調查局高雄市調處搜索扣押筆錄、扣押物品目錄
    表等附卷可稽，顯見被告之自白係與卷內證據相符，堪予採
    信。又向被告借款之人，依刷卡金額預扣之利息換算週年利
    率結果，其週年利率約為108 ％至200 ％，均遠超過法定最
    高週年利率20％，衡之目前社會之借款習慣、金融市場動態
    等客觀標準，被告所收取之利息實與原本顯不相當甚明；再
    者，上開證人丁○○等5 人之所以願負擔較銀行、民間借款
    利率高出甚多之利息而向被告借款，衡情必有亟需款項周轉
    之急迫需要，並已據證人丁○○等5 人分別證述在卷，顯見
    該5 人均係出於急迫不得已之情況，始向被告借款周轉至明
    。是本件事證已臻明確，被告犯行洵堪認定。
三、論罪科刑：
  (一)查被告行為後，如附表編號所示之相關法律均業經變更
    ，並俱於95年7 月1 日施行，玆經整體比較結果，裁判時法
    並未較為有利，從而依刑法第2 條第1 項規定，自應適用各
    該行為時法，亦即修正前刑法。至附表編號所示易科罰金
    之折算標準，於新法施行後，應另依新法第2 條第1 項之規
    定，適用最有利於行為人之法律，且不在前開應綜合比較事
    項之列（最高法院95年第8 次刑事庭會議決議參照），故本
    件易科罰金之標準，經比較結果，仍應適用被告行為時法，
    即修正前刑法。
  (二)又刑法上所謂常業犯，指反覆以同種類行為為目的之社會活
    動之職業性犯罪而言，至於犯罪所得之多寡，是否恃此犯罪
    為唯一之謀生職業，則非所問，縱令兼有其他職業，仍無礙
    於該常業犯罪之成立；又常業犯祇須有藉資謀生賴以為業之
    意思，即足當之，僅被查獲一次，無礙於常業犯罪之成立（
    最高法院85年臺上字第510 號判例、91年度臺上字第7199號
    判決參照）。查被告自91年12月間某日起，即開始從事刷卡
    借貸並從中取得高額利息之業務，至92年9 月止，經營期間
    已超過半年，且有多次反覆放款之情，再參酌本件被害人有
    數人，利息計算方式大致約以刷卡金額之9 ％～16.7％不等
    之月利率，並均於放款時預先扣除，顯見被告確有固定經營
    模式，工作亦具有反覆實施性，有藉此放款借貸獲取利潤，
    充為生活之資，並賴以為常業無訛。故核被告所為，係犯修
    正前刑法第345 條之常業重利罪。
  (三)爰審酌被告為賺取暴利而以刷卡換現金之方式貸款收取重利
    ，破壞正常金融秩序，導致借款人為高利所苦及受債務壓迫
    ，衍生社會問題，然本件借貸仍係出於被害人之自由意願，
    被告犯罪動機及目的均屬被動求財，且其犯後已供承犯行，
    態度尚佳，並於事後與被害人丁○○、丙○○、乙○○、甲○○等人達成和解，有和解書4 份附卷可查（參本院一卷第
    40～42頁、本院二卷第38頁），及其犯罪期間、次數、犯罪
    所得等一切情狀，量處如主文所示之刑，並依修正前刑法第
    41條第1 項前段之規定諭知易科罰金之折算標準；又被告上
    開犯行係在96年4 月24日以前所犯，且無中華民國九十六年
    罪犯減刑條例第3 條所列不予減刑之情形，爰依同條例第2
    條第1 項第3 款之規定，減刑為如主文所示之刑及諭知如上
    所述之易科罰金折算標準。
  (四)另犯罪在新法施行前，而於新法施行後為緩刑之宣告，應適
    用新法第74條之規定（參照最高法院95年度第8 次刑事庭會
    議）。查本件被告前未曾因故意犯罪受有期徒刑以上刑之宣
    告，有臺灣高等法院被告前案紀錄表1 份在卷可憑，其因一
    時失慮而為本件犯行，且於本院審理時已坦認不諱，並與被
    害人丁○○、丙○○、乙○○、甲○○等人達成和解，有和
    解書4 份在卷可查，顯見已有悔改之心，雖被害人己○○部
    分未達成和解，然被害人己○○已於偵查中表明不願追究被
    告重利犯行，有其偵訊筆錄附卷可考（參偵三卷第57頁），
    本院審酌被告經此偵、審教訓，應知所警惕而無再犯之虞，
    因認所宣告之刑以暫不執行為適當，爰併宣告緩刑2 年，以
    啟自新；另考量被告之犯罪所得及上開犯罪情狀，認有賦予
    被告一定負擔之必要，經聽取檢察官、辯護人、被告之意見
    及衡量被告目前之資力，爰依法命被告應向國庫支付6 萬元
    。
  (五)扣案之招攬宣傳單1 張，係於96年10月25日為警查獲而扣得
    之物，無證據顯示上開宣傳單係供被告於91、92年間為上開
    犯罪所用之物，亦無證人指述係因收受上開宣傳單而向被告
    借款，顯見與本案無關，爰不予以宣告沒收；另扣案之紅陽
    科技股份有限公司e`safe代收付金流服務消費證明單1 本、
    紅陽科技公司e`safe代收金流服務消費證明單客戶存根22張
    、紅陽科技公司e`safe代收金流機制服務合約書3 張、紅陽
    科技簡便行文表1 紙等物，或僅具證據性質，尚難認係供本
    件被告犯罪所用，亦不另予宣告沒收。
據上論斷，應依刑事訴訟法第273 條之1 第1 項、第284 條之1
、第299 條第1 項前段，刑法第2 條第1 項前段、第74條第1 項
第1 款、第2 項第4 款，修正前刑法第345 條、第41條第1 項前
段，廢止前罰金罰鍰提高標準條例第2 條，刑法施行法第1 條之
1 ，中華民國九十六年罪犯減刑條例第2 條第1 項第3 款、第7
條，判決如主文。
本案經檢察官吳正中到庭執行職務。
中    華    民    國    98    年    9     月    11    日
                  刑事第十五庭  法  官  王俊彥
如不服本判決應於收受判決後10日內向本院提出上訴書狀，並應
敘述具體理由。其未敘述上訴理由者，應於上訴期間屆滿後20日
內向本院補提理由書(均須按他造當事人之人數附繕本)「切勿逕
送上級法院」。
以上正本證明與原本無異。
中    華    民    國    98    年    9     月    11    日
                                書記官  鄭永媚
┌───────────────────────────────────────────────┐
│附表：                                                                                        │
├──────┬─────────────┬─────────────┬───────┬────┤
│相關變更條文│行為時法（下稱舊法）之內容│裁判時法（下稱新法）之內容│比  較  理  由│備    註│
├──────┼─────────────┼─────────────┼───────┼────┤
│【重利罪常│以犯前條之罪為常業者，處5 │（刪除）                  │修正前法定最高│被告7 次│
│業犯】修正前│年以下有期徒刑，得併科3,00│                          │本刑為有期徒刑│重利犯行│
│刑法第345 條│0 元以下罰金。            │                          │5 年，新法刪除│，依新法│
│            │                          │                          │重利罪常業犯之│須分論併│
│            │                          │                          │規定，故有新舊│罰，則併│
│            │                          │                          │法比較之必要。│罰後之最│
│            │                          │                          │              │高法定刑│
│            │                          │                          │              │顯逾5 年│
│            │                          │                          │              │，是依舊│
│            │                          │                          │              │法僅論一│
│            │                          │                          │              │罪且最高│
│            │                          │                          │              │法定刑為│
│            │                          │                          │              │5 年較為│
│            │                          │                          │              │有利。  │
├──────┼─────────────┼─────────────┼───────┼────┤
│【刑法第34│罰金：（銀元）1 元以上。  │罰金：新臺幣1,000 元以上，│罰金刑之下限，│舊法有利│
│5 條罰金刑下│                          │以百元計算。              │由銀元1 元即新│。      │
│限變更】刑法│                          │                          │臺幣30元，提高│        │
│第33條第5 款│                          │                          │為新臺幣1,000 │        │
│            │                          │                          │元            │        │
├──────┼─────────────┼─────────────┼───────┼────┤
│【易科罰金│犯最重本刑為5 年以下有期徒│犯最重本刑為5 年以下有期徒│易科罰金折算標│舊法有利│
│折算標準變更│刑以下之刑之罪，而受6 個月│刑以下之刑之罪，而受6 個月│準由銀元300 元│。      │
│】修正前刑法│以下有期徒刑或拘役之宣告…│以下有期徒刑或拘役之宣告者│即新臺幣900 元│        │
│第41條第1 項│得以（銀元，下同）1 元以上│，得以新臺幣1000元、2000元│，提高為以新臺│        │
│前段、修正前│3 元以下折算1 日，易科罰金│或3000元折算1 日，易科罰金│幣1000元、2000│        │
│罰金罰鍰提高│。依刑法第41條易科罰金…就│。                        │元或3000元折算│        │
│標準條例第2 │其原定數額提高為100 倍折算│                          │1 日。        │        │
│條→現行刑法│1 日；法律所定罰金數額未依│                          │              │        │
│第41條第1 項│本條例提高倍數，或其處罰法│                          │              │        │
│前段        │條無罰金刑之規定者，亦同。│                          │              │        │
└──────┴─────────────┴─────────────┴───────┴────┘
附錄本判決論罪法條：
刑法第345 條
以犯前條之罪為常業者，處5 年以下有期徒刑，得併科3,000 元
以下罰金。


司法院資訊處製作；財團法人民間司法改革基金會備份。
